【裁判字號】    96,訴,9260
【裁判日期】    970731
【裁判案由】    拆屋還地
【裁判全文】
臺灣臺北地方法院民事判決              96年度訴字第9260號
原      告  丁○○
訴訟代理人  丙○○
            戊○○
被      告  甲○○
            乙○○
上列 2人共
同訴訟代理  林禮模律師
人
上列當事人間拆屋還地等事件，本院於民國97年7月14日言詞辯
論終結，判決如下：
    主      文
被告甲○○應將如附圖所示坐落臺北縣新店市○○段七二五之五
地號土地上之地上物（面積八點○二平方公尺）拆除，將上開土
地返還予原告，並應自民國九十五年十月三十一日起至返還上開
土地之日止，按月給付原告新臺幣肆佰柒拾元。
被告乙○○應將如附圖所示坐落臺北縣新店市○○段七二五之六
地號土地上之地上物（面積五點九八平方公尺）拆除，將上開土
地返還予原告，並應自民國九十五年十月三十一日起至返還上開
土地之日止，按月給付原告新臺幣佰伍拾元。
訴訟費用由被告甲○○負擔百分之五十七，餘由被告乙○○負擔
。
    事實及理由
壹、程序方面：
一、按訴狀送達後，原告不得將原訴變更或追加他訴，但擴張或
    減縮應受判決事項之聲明者，不在此限，民事訴訟法第255
    條第1 項第3 款定有明文。本件原告起訴時原請求被告拆屋
    還地，並請求自民國95年10月31日起至返還土地之日止，按
    月給付原告新臺幣（下同）5,438 元。嗣原告就相當於租金
    之不當得利部分，變更為請求被告甲○○、乙○○自95年10
    月31日起至返還土地之日止，各按月給付原告473 元及353
    元，核屬減縮應受判決事項之聲明，揆諸前開規定，應予准
    許。
貳、實體方面：
一、原告起訴主張略以：
（一）原坐落臺北縣新店市○○○段七張小段387地號之土地（
      以下稱分割前387 地號土地），於67年8 月23日分割為同
      小段387 （以下稱分割後387 地號土地）、387 之27、38
      7 之28、387 之34至37地號等多筆土地，嗣同小段387 之
      27地號土地經重測後變更為新店市○○段725 地號，且新
      店市○○段725 地號土地又分割為同段725 、725 之1、
      725 之2 、725 之3 、725 之4 、725 之5 （以下稱系爭
      725 之5 地號土地）、725 之7 、725 之8 、725 之9 地
      號等多筆土地，而同段725 之1 地號土地又分割為同段72
      5 之1 、725 之6 （以下稱系爭725 之6 地號土地）地號
      土地。而系爭725 之5 、725 之6 地號土地嗣經原所有人
      張光生、張中生分別於95年10月4 日、同年10月31日出售
      予伊，由伊取得系爭2 筆土地之全部所有權，惟系爭2 筆
      土地分別為被告甲○○所有門牌號碼新店市○○路○ 段64
      巷8 號及被告乙○○所有門牌號碼新店市○○路○ 段64巷
      12弄1 號（門牌整編前為同路段64巷10弄1 號）之建物圍
      牆所全部占用，占用面積分別為8.02及5.98平方公尺。
（二）新店市○○○段七張小段387 地號土地既曾於67年8 月23
      日經過分割，故被告所提出67年12月29日核發之使用執照
      中，地號標示欄內387 地號土地應為分割後之地號；又依
      臺北縣政府96年5 月7 日函所示，上開行政段725 地號土
      地於45年8 月31日「新店都市計畫」為「住宅區」，至65
      年6 月12日「新店鎮都市計畫」變更為道路用地，故該67
      年12月29日核發之使用執照所列建築地號才無原七張小段
      387 之27地號土地在內。至被告提出67年1 月10日土地使
      用權同意書部分，係申請前開建築執照所提供附件之用，
      與本件無涉。是被告甲○○、乙○○自95年10月31日起分
      別無權占有系爭725 之5 、725 之6 地號土地，迭經伊催
      請返還，均未置理，爰依民法第767 條之規定，請求被告
      拆除地上物並返還土地。
（三）系爭725 之5 、725 之6 地號土地距離捷運新店市公所站
      約248 公尺，步行約4 分鐘，交通尚稱便利，依土地法第
      97條、第105 條規定計算相當於租金之不當得利，每月分
      別為：(1)被告甲○○部分：14,160元8.02平方公尺年
      息5 ％12個月＝473 元（元以下四捨五入，以下同）。
      (2)被告乙○○部分：14,160元5.98平方公尺年息5 ％
      12個月＝353 元。爰依不當得利法律關係請求被告給付
      相當於租金之不當得利等語。並聲明：如主文第1 、2 項
      所示。
二、被告則略以：
（一）新店市○○○段七張小段387 地號土地於67年1 月10日由
      原始之土地共有人張李瑞英、張中生、張光生出具「土地
      使用權同意書」，提供建商興建集合住宅，同意張邱文等
      11人於該387 地號土地建築5 層RC建築物及請領建照，伊
      等所有之房屋既係原土地所有權人同意提供建商興建集合
      住宅，則該房屋在土地使用權同意書未解除或有其他效力
      消滅之原因前，並非無權占有系爭土地。而建商興建當時
      之房屋廣告，亦已說明其規劃特點在「基地四周，特別加
      作圍牆，保持社區的獨立完整」等，足見目前於系爭土地
      上蓋有圍牆以區分社區內外等情，早在興建當時即已存在
      ，非嗣後由伊等所增建，伊等自買受時起均依現狀繼續使
      用，並無增建之情形。況房屋無法與土地分離獨立存在，
      買受人向建商購買房屋之後，土地所有權人如能任意拒絕
      買受人使用該房屋坐落之基地，將無法保障交易安全。是
      依誠信原則，原土地所有權人既已有同意建商使用土地興
      建房屋之約定，縱使嗣後建商再將房屋出售予第三人，買
      受人所購買之房屋亦應具有有權使用房屋坐落土地之效力
      ，始能保護交易安全，否則建商取得地主之同意使用土地
      興建房屋出售予第三人後，地主卻反而得任指房屋係無權
      使用坐落基地，殊與一般常情觀念未合。
（二）土地所有權人既出具土地使用權同意書使建商取得無償使
      用土地以興建房屋之權利，則土地所有權人就其基地應已
      無使用、收益之權能，故縱使伊等係向建商買受系爭房屋
      ，並未買受房屋基地所有權，然因原土地所有權人已無基
      地使用、收益之權能，且系爭房屋使用基地，係因原土地
      所有權人與建商間相當於買賣或互易之法律關係而來，並
      非無法律上之原因，原告遽以系爭房屋對系爭725-5 、72
      5-6 地號土地係屬無權占有為由要求伊等拆除地上物並返
      還系爭土地，甚至請求相當於租金之不當得利，實無理由
      。又本件原告所請求返還之土地為道路用地，面積分別僅
      有8.02及5. 98 平方公尺，面積甚小，且如將系爭土地返
      還予原告，伊等目前之建物即面臨完全無法出入巷道之困
      境，本件原告之請求自有濫用權利之情形等語，資為抗辯
      。並聲明：原告之訴駁回。
三、原告主張原坐落臺北縣新店市○○○段七張小段387 地號之
    土地，於67年8 月23日分割為同小段387 、387 之27、387
    之28、387 之34至37地號等多筆土地，嗣同小段387 之27地
    號土地經重測後變更為新店市○○段725 地號，且新店市○
    ○段725 地號土地經分割為同段725 、725 之1 、725 之2
    、725 之3 、725 之4 、725 之5 、725 之7 、725 之8 、
    725 之9 地號等多筆土地，而同段725 之1 地號土地又分割
    為同段725 之1 、725 之6 地號土地。而系爭725 之5 、72
    5 之6 地號土地嗣經原所有人張光生、張中生分別於95年10
    月4 日、同年10月31日出售予原告，由原告取得該2 筆土地
    之全部所有權，系爭2 筆土地分別為被告甲○○所有門牌號
    碼新店市○○路○ 段64巷8 號及被告乙○○所有門牌號碼新
    店市○○路○ 段64巷12弄1 號之建物圍牆所全部占用，占用
    面積分別為8.02及5.98平方公尺等情，此為被告所不爭執，
    並有土地登記第二類謄本、臺灣省臺北縣土地登記簿在卷可
    佐（見本院新店簡易庭96年度店調字第183 號卷第35頁、第
    38頁及本院卷第37頁至第42頁），復經本院囑託臺北縣新店
    地政事務所測量屬實，有土地複丈成果圖附卷可憑（見本院
    卷第105 頁），堪信為真實。
四、本件之爭點為：
（一）被告有無占有使用系爭725 之5 、725 之6 地號土地之合
      法權源？
（二）若無，原告請求被告給付相當於租金之不當得利，有無理
      由?
五、本院得心證之理由
（一）關於被告有無占有使用系爭725 之5 、725 之6 地號土地
      之合法權源部分：
    1.按以無權占有為原因，請求返還土地者，占有人對土地所
      有權存在之事實無爭執，而僅以非無權占有為抗辯者，土
      地所有權人對其土地被無權占有之事實無舉證責任，占有
      人自應就其取得占有係有正當權源之事實證明之（最高法
      院85年度台上字笫1120號判決意旨參照）。
    2.本件原387 、385 、385 之6 地號土地所有權人張中生、
      張光生及張李瑞英固曾於67年1 月10日出具土地使用權同
      意書，同意訴外人張邱文等11人在前開土地上建造5 層RC
      建築物10棟，有土地使用權同意書在卷可參（見本院卷第
      20頁），惟臺北縣新店市○○路○ 段64巷6 號及8 號、10
      弄雙2 號至16號各附2 、3 、4 、5 樓之建物於起造之初
      所坐落之土地地號僅包括大坪林段七張小段387 、385 、
      385-3 、385-2 、385-6 、385-8 及385-9 地號土地，有
      67年12月22日使用執照申請書、臺北縣政府建設局67年12
      月29日核發之67使字第3462號使用執照、使用執照存根附
      卷可佐（見本院卷第21頁至第27頁），而原臺北縣新店市
      ○○○段387 地號土地（面積1,091 平方公尺）於67年8
      月23日即分割為7 筆土地，顯見前開使用執照所載之387
      地號係指分割後之387 地號，非分割前之387 地號，顯見
      分割後之387- 27 地號土地並不在前開使用執照所載建築
      基地範圍內，被告所提出之房屋廣告（見本院卷第94頁）
      中土地段號亦載明為大坪林段七張小段385 、385-2 、38
      5-3 、38 5-6、38 5-8、385-9 及387 地號等7 筆土地，
      是被告對於上情應無不知之理。系爭725 之5 、725 之6
      地號土地既係新店市○○○段七張小段387 之27地號土地
      重測、分割後之土地，自不在前開使用執照所載建築地號
      範圍內。至上揭土地使用權同意書雖載明原地主同意提供
      分割前之387 地號土地供建築使用，然土地使用權同意書
      僅有債之效力，建商既未就分割後之387 之27地號土地請
      領建築使用，被告自不得以該土地使用權同意書對抗土地
      所有人，是被告占用系爭725-5 、725-6 地號土地對原告
      而言，仍屬無權占用，原告依民法第767 條規定請求被告
      甲○○、乙○○各將系爭725 之5 、725 之6 地號土地之
      地上物拆除並將該土地返還原告，為有理由。
    3.又系爭2 筆土地全筆分別為被告2 人所有上開房屋之圍牆
      使用，有土地複丈成果圖在卷可參，被告亦自承占用系爭
      土地者係本體建物以外的車庫或庭院（見本院卷第97頁）
      ，則原告請求拆除系爭2 筆土地上之圍牆，不致影響被告
      所有房屋之主體結構，是被告辯稱原告有權利濫用情事云
      云，即屬無據。
（二）關於原告請求被告給付相當於租金之不當得利，有無理由
      之部分：
    1.按無法律上之原因而受利益，致他人受損害者，應返還其
      利益，民法第179 條前段定有明文。又其得請求返還之範
      圍，應以對方所受之利益為度，非以請求人所受損害若干
      為準。而無權占有他人土地，可能獲得相當於租金之利益
      復為社會通常之觀念，有最高法院61年台上字第1695號判
      例意旨可參。本件被告無權占用系爭725 之5 及725 之6
      地號土地，已如前述，則原告依不當得利法則，請求被告
      給付相當於租金之不當得利，自屬有據。
    2.按建築房屋之基地租金，以不超過該土地申報價額年息百
      分之十為限，土地法第105 條準用同法第97條定有明文。
      查系爭725 之5 、725 之6 地號土地，距離捷運新店線新
      店市公所站步行約3 、4 分鐘，步行到北新路約2 、3 分
      鐘左右等情，業經本院於97年5 月13日至現場勘查屬實，
      有勘驗筆錄附卷可佐（見本院卷第102 頁），原告請求按
      系爭土地申報地價之年息5 ％計算相當於租金之不當得利
      ，本院斟酌系爭土地之交通情形、附近環境及繁榮程度，
      認原告前開主張為適當。而系爭725 之5 、725 之6 地號
      土地之96年1 月之申報地價為14,160元，此有土地登記第
      二類謄本在卷可按（本院卷第41、42頁），而系爭725-5
      、725 -6地號土地遭占用之面積分別為8.02平方公尺及5.
      98平方公尺，依此計算自95年10月31日（即原告取得系爭
      2 筆土地全部所有權之日）起至返還系爭土地之日止，每
      月不當得利之數額分別為473 元（計算式：14,1608.02
      5 ％12＝473） 及353 元（計算式：14,1605.98
      5 ％12＝353） ，是原告請求被告甲○○、乙○○自95
      年10月31日起至返還系爭725-5 及725 -6地號土地之日止
      ，各按月給付原告473 元及353 元，為有理由，亦應予准
      許。
六、綜上所述，原告本於所有物返還請求權，請求被告甲○○及
    乙○○應分別將系爭725-5 及725 -6地號土地上之地上物拆
    除，並將該土地返還予原告，及本於不當得利法則請求被告
    甲○○及乙○○自95年10月31日起至返還系爭土地之日止，
    各按月給付原告473 元及353 元，均有理由，應予准許。
七、本件事證已臻明確，兩造其餘攻擊防禦方法，及未經援用之
    證據，經本院斟酌後，認均不足以影響本判決之結果，自無
    逐一詳予論駁之必要，併此敘明。
八、據上論結，本件原告之訴為有理由，依民事訴訟法第78條、
    第85條第1 項後段，判決如主文。
中    華    民    國    97    年    7     月    31    日
                  民事第一庭法  官  蔡和憲
以上正本係照原本作成。
如對本判決上訴，須於判決送達後20日內向本院提出上訴狀。
中    華    民    國    97    年    7     月    31    日
                            書記官  巫玉媛


司法院資訊處製作；財團法人民間司法改革基金會備份。
